Archiginnasio.0001 Archiginnasio.0001.ingest
Sezione dei manoscritti e dei rari
- 6. Documenti relativi a Laura Bassi, 1732-1836
  - Composizioni poetiche manoscritte in lode di Laura Bassi, in gran parte non datate, sec. XVIII; 1.0 folder(s) (fasc. 1 di docc. 30) (Box 6, Folder 6)
    - "In lod dla sgnora Laura Bassi", sonetto, s.a., s.d.; 1.0 leaf/leaves (c. 1) (Box 6, Folder 6, Item 3)
      Il testo è in gergo dialettale.
      The text is written in dialect.
    - Sonetto di Francesca Manzoni [ Pilla], s.a., s.d.; 1.0 leaf/leaves (c. 1) (Box 6, Folder 6, Item 4)
    - Sonetto, s.a., s.d.; 1.0 leaf/leaves (c. 1) (Box 6, Folder 6, Item 5)
    - Sonetto [bozza], s.a., s.d.; 1.0 leaf/leaves (c. 1) (Box 6, Folder 6, Item 6)
    - Sonetto di Giampietro Zanotti, s.d.; 1.0 leaf/leaves (c. 1) (Box 6, Folder 6, Item 7)
    - Sonetto di Oriana Ecalidea, s.d.; 1.0 leaf/leaves (c. 1) (Box 6, Folder 6, Item 8)
    - Sonetto di Giacinto Loia[ni], s.d.; 1.0 leaf/leaves (c. 1) (Box 6, Folder 6, Item 9)
    - Sonetto, s.a., s.d.; 1.0 leaf/leaves (c. 1) (Box 6, Folder 6, Item 10)
    - "Alla signora Laura Maria Caterina Bassi che con sommo plauso sostiene pubblica conclusione di filosofia nel Palazzo Senatorio …", sonetto, s.a., s.d.; 2.0 leaf/leaves (cc. 2) (Box 6, Folder 6, Item 11)
    - "Canzone in lode e dedicata alla illustrissima ed eccellentissima signora Laura Maria Caterina Bassi cittadina bolognese dottrice collegiata in Filosofia" di Nicolò Romani, s.d.; 2.0 leaf/leaves (cc. 2) (Box 6, Folder 6, Item 12)
    - "Esortasi l'eccellentissima signora Laura Bassi a deridere i vani latrati dell'invidia", sonetto, s.a., s.d.; 1.0 Item(s) (1 pezzo) (Box 6, Folder 6, Item 13)
    - Sonetto di Maria Caterina S. Loran, s.d.; 1.0 leaf/leaves (c. 1) (Box 6, Folder 6, Item 14)
    - Sonetti del marchese Giovanni Giuseppe Giron, principe di Canneto, [ Napoli], [1736 nov. 3]; 1.0 leaf/leaves (c. 1) (Box 6, Folder 6, Item 15)
    - Sonetti del marchese Giovanni Giuseppe Giron, principe di Canneto, e della marchesa Petronilla Guglielmini, principessa di Canneto, Napoli, 1736 nov. 3; 1.0 leaf/leaves (c. 1) (Box 6, Folder 6, Item 16)
    - Epigramma, Norimberga, 1737 apr. 20; 1.0 leaf/leaves (c. 1) (Box 6, Folder 6, Item 17)
      Il testo è in latino con versione in tedesco.
      The text is in Latin with a German translation.
    - Sonetto, s.a., s.d.; 1.0 leaf/leaves (c. 1) (Box 6, Folder 6, Item 18)
    - "Alla celeberrima donna la signora Laura Bassi pubblicamente laureata in Filosofia nell'alma Università di Bologna", sonetto, s.a., s.d.; 1.0 leaf/leaves (c. 1) (Box 6, Folder 6, Item 19)
    - Composizioni poetiche, s.a., s.d.; 2.0 leaf/leaves (cc. 2) (Box 6, Folder 6, Item 20)
    - "In laudem Laura Bassi civis bononiensis ingenii, doctrine, prestantia universo terrarum orbi celeberrime", elegia, s.a., s.d.; 8.0 leaf/leaves (cc. 8) (Box 6, Folder 6, Item 21)
      Il testo è in latino.
      The text is in Latin.
    - "In laudem Laure Catharine Bassi eximiam seculi huius feminam", epigramma di Francesco Maria Belluzzi, s.d.; 1.0 leaf/leaves (c. 1) (Box 6, Folder 6, Item 22)
    - "Ad illustrem Lauram Bassi doctorissam bononiensem", epigramma di Gaetano Giuseppe Ikrzetuski, s.d.; 1.0 leaf/leaves (c. 1) (Box 6, Folder 6, Item 23)
    - " Laura Maria Caterina Bassi accademica dell’ Istituto delle Scienze. Anagramma litterale ornavit Deus illam scientia ac habilitate ac valde claram esse indicat. Elegiola", di Antonio Pavia, s.d.; 1.0 leaf/leaves (c. 1) (Box 6, Folder 6, Item 24)
    - Epigramma, s.a., s.d.; 1.0 leaf/leaves (c. 1) (Box 6, Folder 6, Item 25)
    - "Per le nozze del signor Gioseffo Veratti dottore di filosofia e medicina con la signora Laura Bassi dottoressa in filosofia accadute li 6 febbraro 1738", sonetto, s.a., s.d.; 1.0 leaf/leaves (c. 1) (Box 6, Folder 6, Item 26)
    - Sonetti, s.a., s.d.; 2.0 leaf/leaves (cc. 2) (Box 6, Folder 6, Item 27)
    - "Nell'applauso geniale alli felicissimi sponsali dell'ill.ma signora Maria Laura Caterina Bassi celeberrima lettrice nell'almo studio di Bologna … ", sonetto di Ranier Bernardino Fabri, s.d.; 2.0 leaf/leaves (cc. 2) (Box 6, Folder 6, Item 28)
    - Sonetti, s.a., s.d.; 2.0 leaf/leaves (cc. 2) (Box 6, Folder 6, Item 29)
    - "Per la pubblica difesa di filosofia sostenuta con somma eloquenza ed universale applauso dall'orantissimo e valoroso giovane signor Luigi Piana … Dedicato al merito impareggiale della signora Laura Bassi pubblica lettrice di filosofia la sera immediata della sua festa a Bologna e maestra degnissima in fisica sperimentale del candidato", 1774, sonetto, s.a., s.d.; 1.0 leaf/leaves (c. 1) (Box 6, Folder 6, Item 30)
  - Lettere dirette a Laura Bassi, 1732-1776 e altri senza data; 1.0 folder(s) (fasc. 1 di docc. 8) (Box 6, Folder 7)
    In riferimento all'inventariazione del 1962 di Raffaella Tommasi in questa sede i pezzi sono stati sistemati in ordine cronologico.
    Per the 1962 inventory of Raffaella Tommasi, in this finding aid items have been arranged in chronological order.
    - Lettera di Giovanni Nicolò Bandiera a Laura Bassi, Firenze, 1732 nov. 1; 2.0 leaf/leaves (cc. 2) (Box 6, Folder 7, Item 1)
    - "Lettera di G.B.A. intorno i libri degli elementi di fisica di Giovanni Crivelli alla signora Laura Bassi bolognese", s.l., 1733 giu. 7; 20.0 leaf/leaves (cc. 20) (Box 6, Folder 7, Item 2)
    - Lettera di Giovanni Giuseppe Giron, principe di Canneto a Laura Bassi, Napoli, 1737 mar. 2; 1.0 leaf/leaves (c. 1) (Box 6, Folder 7, Item 3)
    - Lettera di F. Ortolani a Laura Bassi, Venezia, 1749 ago. 2; 2.0 leaf/leaves (cc. 2) (Box 6, Folder 7, Item 4)
    - Lettera di Andrea Verardini Prendiparti a Laura Bassi con composizione poetica, 1752 ago. 5; 2.0 leaf/leaves (cc. 2) (Box 6, Folder 7, Item 5)
    - Lettera di Francesco Anton Maria da Pistoja, cappuccino, a Laura Bassi, Urbino, 1776 feb. 29; 2.0 leaf/leaves (cc. 2) (Box 6, Folder 7, Item 6)
    - Lettera di Giuseppe Antonio De Bandel a Laura Bassi, s.l., s.d.; 1.0 leaf/leaves (c. 1 con busta allegata) (Box 6, Folder 7, Item 7)
    - Lettera a Laura Bassi, s.d.; 1.0 leaf/leaves (c. 1 mutila) (Box 6, Folder 7, Item 8)
  - Lettere spedite da Laura Bassi, 1749; 1.0 folder(s) (fasc. 1 di docc. 2) (Box 6, Folder 8)
    - Lettera di Laura Bassi senza destinatario, Bologna, 1749 ott. 14; 1.0 leaf/leaves (c. 1) (Box 6, Folder 8, Item 1)
    - Minuta di lettera di Laura Bassi a Giacomo Turrio, Bologna, s.d.; 2.0 leaf/leaves (cc. 2) (Box 6, Folder 8, Item 2)
  - Medaglia argentata dedicata a Laura Bassi, coniata in occasione della sua prima lezione, tenuta all' Archiginnasio nel 1732, con l'effigie di Laura Bassi sul recto e Minerva che consegna ad una giovane una lucerna accesa sul verso, 1.0 Item(s) (Box 6, Folder 9)
    Conservata attualmente nella cassaforte della Direzione.
    The medal is currently stored in the administration's office safe.
  - Punzone per il conio del recto della medaglia fatta in occasione della prima lezione di Laura Bassi, tenuta all' Archiginnasio nel 1732, con Minerva che consegna consegna ad una giovane una lucerna accesa, 1.0 Item(s) (Box 6, Folder 10)
    Conservato attualmente nella cassaforte della Direzione.
    The punch is currently stored in the administration's office safe.
  - Ritratto di Laura Bassi in occasione della laurea, 1732, lastra in rame di Ludovico Mattioli su disegno di Domenico Maria Fratta, mm. 13,5x19,5, 1.0 Item(s) (Box 6, Folder 11)
  - Rime per la conclusione filosofica nello Studio Pubblico di Bologna tenuta dall'illustrissima et eccellentissima signora Laura Maria Caterina Bassi cittadina bolognese dottorata in filosofia ed aggregata al Collegio, Bologna, all'insegna della Rosa sotto le Scuole, 1732; 30.0 page(s) (pp. 30) (Box 7, Folder 1)
    L'opuscolo reca il numero d'ingresso in biblioteca 262.742: si tratta di un pezzo della donazione di Arturo Gozzi del 1905, collocato in questo fondo da antichi ordinatori.
    The booklet is numbered 262.742 and was part of the 1905 Arturo Gozzi donation; early archivists put it in this box.
  - "De acqua corpore naturali elemento aliorum corporum parte universi", tesi sostenuta da Laura Bassi, 1732; 1.0 Item(s) (pezzo 1 a stampa) (Box 7, Folder 2)
  - Tesi di fisica e metafisica, s.d.; 1.0 Item(s) (pezzo 1 a stampa) (Box 7, Folder 3)
  - Rime in lode della signora Laura Maria Caterina Bassi cittadina bolognese aggregata all' Accademia dell'Istituto delle Scienze in Bologna prendendo la laurea dottorale in filosofia, Bologna, nella Stamperia di Lelio dalla Volpe, 1732; 24.0 page(s) (pp. 24) (Box 7, Folder 4)
    L'opuscolo reca il numero d'ingresso in biblioteca 262.743: si tratta di un pezzo della donazione di Arturo Gozzi del 1905, collocato in questo fondo da antichi ordinatori. La copertina, ricoperta di seta e ricamata in filo d'argento, è staccata.
    The booklet is numbered 262.743 and was part of the 1905 Arturo Gozzi donation; early archivists put it in this box. The cover, made of silk and embroidered with silver thread, is detached.
  - Laura Maria Catharina Bassi civis bononiensis academiae Instituti Scientiarum Socia se suaque philosophica studia, Bologna, Tipografia Lelio dalla Volpe, [1732]; 12.0 page(s) (pp. 12) (Box 7, Folder 5)
    Si tratta delle tesi sostenute nella prima disputa pubblica di Laura Bassi.
    Arguments defended by Laura Bassi in her first public disputation.
  - IOHANN DAVID KÖHLER, Der Wöchentlichen Historischen Munz-Belustigung, 1737 feb. 27; 8.0 page(s) (pp. 65-72) (Box 7, Folder 6)
    Pubblicazione a stampa, in cui si parla di Laura Bassi e dei suoi studi.
    A printed book that mentions Laura Bassi and her research.
  - "Catalogus academicorum bononiensis Scientiarum Instituti", 1747; 2.0 leaf/leaves (cc. 2 a stampa) (Box 7, Folder 7)
  - Iosephi Pagnini pistoriensis ord. carm. in Regio Parmensi Archigymnasio latinarum, greaecarumque literarum professoris. Oratio habita in solemni studiorum instauratione, Parma Tipografia regia, 1768; 36.0 page(s) (pp. 36) (Box 7, Folder 8)
    Con dedica ms. a Laura Bassi. L'opuscolo reca il numero d'ingresso in biblioteca 261.736: si tratta di un pezzo della donazione di Arturo Gozzi del 1905, collocato in questo fondo da antichi ordinatori.
    With a handwritten dedication to Laura Bassi. The booklet is numbered 261.736 and was part of the 1905 Arturo Gozzi donation; early archivists put it in this box.
  - Numeri della gazzetta "Bologna" con la notizia della morte di Laura Bassi, 1778; 2.0 Item(s) (pezzi 2) (Box 7, Folder 9)
    - "Bologna", n. 8, 25 febbraio 1778; 2.0 leaf/leaves (cc. 2 a stampa) (Box 7, Folder 9, Item 1)
    - "Bologna", n. 23, 10 giugno 1778; 2.0 leaf/leaves (cc. 2 a stampa) (Box 7, Folder 9, Item 2)
  - LAZZARO SPALLANZANI, De lapidibus ab acqua resilientibus. Dissertatio, s.l., s.d., sec. XVIII/fine; 44.0 page(s) (pp. 44 con tav. inserita) (Box 7, Folder 10)
    Con dedica ms. a Laura Bassi. L'opuscolo reca il numero d'ingresso in biblioteca 261.737: si tratta di un pezzo della donazione di Arturo Gozzi del 1905, collocato in questo fondo da antichi ordinatori.
    With a handwritten dedication to Laura Bassi. The booklet is numbered 261.737 and was part of the 1905 Arturo Gozzi donation; early archivists put it in this box.
  - Alcune lettere di Laura Bassi Veratti al dottor Flaminio Scarselli pubblicate per le faustissime nozze della nobile donzella signora marchesa Teresa Angelelli coll'eccelso principe Filippo Hercolani, Bologna, Tipi della Volpe al Sassi, 1836; 45.0 page(s) (pp. 45) (Box 7, Folder 11)
- 7. Documenti relativi al canonico Giovanni di Giuseppe Veratti, 1761-1800
  Giovanni Veratti (1738-1800), primogenito di Giuseppe e Laura Bassi, lettore di teologia morale e sacra scrittura, fu canonico e in seguito custode dignitario di San Petronio e prorettore del Collegio Montalto. Lasciò quali eredi il fratello Paolo e la sua discendenza maschile.
  Giovanni Veratti (1738-1800), the eldest son of Giuseppe and Laura Bassi, lecturer in moral theology and scripture, was a canon regular and later the honorary master of San Petronio and vice chancellor of the Collegio di Montalto. He designated as his heirs his bother Paolo and Paolo's male descendants.
  I documenti del 1800 sono stati restaurati.
  The 19th-century documents have been restored.
  - Sonetto dedicato da G.M.C. a Giuseppe Veratti in occasione della celebrazione della prima messa del figlio Giovanni Veratti, autore Jacopo Alessandro Calvi, 1761 [dic. 25]; 1.0 Item(s) (pezzo 1) (Box 8, Folder 1, Item 1)
  - Lettera di Pio Fantoni a Giovani Veratti, Roma, 1774 lug. 30; 1.0 leaf/leaves (c. 1) (Box 8, Folder 1, Item 2)
  - Lettera di Pio Fantoni a Giovani Veratti, Roma, 1778 feb. 28; 1.0 leaf/leaves (c. 1) (Box 8, Folder 1, Item 3)
  - Lettera di Pio Fantoni a Giovani Veratti, Roma, 1779 dic. 25; 2.0 leaf/leaves (cc. 2) (Box 8, Folder 1, Item 4)
  - Lettera di don Luigi Orengo a Giovani Veratti, Roma, 1782 mag. 29; 1.0 leaf/leaves (c. 1) (Box 8, Folder 1, Item 5)
  - Lettera di Giulio Cesare Serpieri a Giovani Veratti, Roma, 1783 giu. 7; 1.0 leaf/leaves (c. 1) (Box 8, Folder 1, Item 6)
  - Lettera di Alfonso Massei a Giovani Veratti, Roma, 1785 ago. 8; 1.0 leaf/leaves (c. 1) (Box 8, Folder 1, Item 7)
  - Lettera di Maria Fittili Lauri a Giovanni Veratti, Sanseverino, 1787 ott. 8; 2.0 leaf/leaves (cc. 2) (Box 8, Folder 1, Item 8)
  - Lettera di Ermenegildo Chierichetti a Giovanni Veratti, Mogliano, 1788 lug. 28; 2.0 leaf/leaves (cc. 2) (Box 8, Folder 1, Item 9)
  - Lettera di Giuseppe Cagnaroni a Giovanni Veratti, Montecòsaro ( Macerata), 1788 ott. 16; 1.0 leaf/leaves (c. 1) (Box 8, Folder 1, Item 10)
  - Lettera di [ Francesco] Saverio Castiglioni a Giovanni Veratti, Roma, 1789 apr. 1; 1.0 leaf/leaves (c. 1) (Box 8, Folder 1, Item 11)
  - Lettera di [ Francesco] Saverio Castiglioni a Giovanni Veratti, Roma, 1789 giu. 6; 1.0 leaf/leaves (c. 1) (Box 8, Folder 1, Item 12)
  - Lettera di Alessandro Nembrini Gonzaga a Giovanni Veratti, Ancona, 1789 nov. 3; 1.0 leaf/leaves (c. 1) (Box 8, Folder 1, Item 13)
  - Lettera dell'arcidiacono Stefano Bellini a Giovanni Veratti, Osimo, 1789 dic. 14; 1.0 leaf/leaves (c. 1) (Box 8, Folder 1, Item 14)
  - Lettera di [ Francesco] Saverio Castiglioni a Giovanni Veratti, Fano, 1790 mag. 4; 1.0 leaf/leaves (c. 1) (Box 8, Folder 1, Item 15)
  - Lettera di Alfonso Massei a Giovani Veratti, Roma, 1791 feb.16; 1.0 leaf/leaves (c. 1) (Box 8, Folder 1, Item 16)
  - Lettera di Rosa Chierichetti Forti a Giovanni Veratti, Mogliano, 1791 ott. 4; 1.0 leaf/leaves (c. 1) (Box 8, Folder 1, Item 17)
  - Lettera di Cesare Nembrini Gonzaga a Giovanni Veratti, Roma, 1791 dic. 24; 1.0 leaf/leaves (c. 1) (Box 8, Folder 1, Item 18)
  - Lettera di Cesare Nembrini Gonzaga a Giovanni Veratti, Roma, 1792 dic. 19; 1.0 leaf/leaves (c. 1) (Box 8, Folder 1, Item 19)
  - Elenco di spese di Giovanni Veratti da saldare al negozio Dalla Volpe, 1794 (rif. 1781-1791); 2.0 leaf/leaves (cc. 2) (Box 8, Folder 1, Item 20)
  - Lettera di Laura Agli Puccetti a Giovanni Veratti, Cingoli, 1794 gen. 17; 1.0 leaf/leaves (c. 1) (Box 8, Folder 1, Item 21)
  - Lettera di Serafino Panichi a Giovanni Veratti, Ascoli, 1794 set. 25; 1.0 leaf/leaves (c. 1) (Box 8, Folder 1, Item 22)
  - Elenco di spese di Giovanni Veratti da saldare all'orefice Alessandro Zanotti, 1795 mar. 14; 1.0 leaf/leaves (c. 1) (Box 8, Folder 1, Item 23)
  - Lettera di Francesco Saverio Castiglioni, Fano, 1795 mar. 24; 1.0 leaf/leaves (c. 1) (Box 8, Folder 1, Item 24)
  - Lettera di Pio Fantoni a Giovanni Veratti, Firenze, 1795 apr. 11; 2.0 leaf/leaves (cc. 2) (Box 8, Folder 1, Item 25)
  - Lettera di [ Pio Fantoni] a Giovanni Veratti, s.l., s.d.; 1.0 leaf/leaves (c. 1) (Box 8, Folder 1, Item 26)
  - Lettera di Pio Fantoni a Giovanni Veratti, Firenze, 1795 apr. 25; 1.0 leaf/leaves (c. 1) (Box 8, Folder 1, Item 27)
  - Lettera di Orazio Valeriani a Giovanni Veratti, Fano, 1795 mag. 3; 1.0 leaf/leaves (c. 1) (Box 8, Folder 1, Item 28)
  - Lettera di Filippo Castiglioni a Giovanni Veratti, Cingoli, 1795 lug.; 1.0 leaf/leaves (c. 1) (Box 8, Folder 1, Item 29)
  - Lista di spesa di Francesco Lambertini, 1795 ott. 20; 1.0 leaf/leaves (c. 1) (Box 8, Folder 1, Item 30)
  - Lettera di Francesco Farri a Giovanni Veratti, Iesi, 1795 ott. 26; 1.0 leaf/leaves (c. 1) (Box 8, Folder 1, Item 31)
  - Ricevuta di pagamento effettuato da Giovanni Veratti a Lodovico Rizzoli, agente dello stato Dalla Volpe, 1795 dic. 13; 1.0 leaf/leaves (c. 1) (Box 8, Folder 1, Item 32)
  - Lettera di Pio Fantoni a Giovanni Veratti, Firenze, 1795 dic. 29; 1.0 leaf/leaves (c. 1) (Box 8, Folder 1, Item 33)
  - Lettera di Giuseppe Parisani a Giovanni Veratti, Camerino, 1796 set. 19; 1.0 leaf/leaves (c. 1) (Box 8, Folder 1, Item 34)
  - Lettera di frate Pier Tommaso Marrocchi a Giovanni Veratti, Imola, 1797 gen. 29; 2.0 leaf/leaves (cc. 2) (Box 8, Folder 1, Item 35)
  - Lettera di Francesco Saverio Castiglioni a Giovanni Veratti, Ascoli, 1797 feb. 2; 2.0 leaf/leaves (cc. 2) (Box 8, Folder 1, Item 36)
  - Ricevuta di pagamento effettuato da Giovanni Veratti a Luigi Camillo Raimondi a nome di Piero Tommaso Mar[r]occhi, 1797 feb. 7; 1.0 leaf/leaves (c.1) (Box 8, Folder 1, Item 37)
  - Lettera di frate Pier Tommaso Marrocchi a Giovanni Veratti, Imola, 1797 feb. 9; 1.0 leaf/leaves (c. 1) (Box 8, Folder 1, Item 38)
  - Elenco di mobilie e biancheria che il canonico Giovanni Veratti prende dal Collegio Montalto. Ricevuta del relativo pagamento, 1798; 2.0 leaf/leaves (cc. 2) (Box 8, Folder 1, Item 39)
  - Lettera di Giuseppe Cagnaroni a Giovanni Veratti, s.l., s.d; 1.0 leaf/leaves (c. 1) (Box 8, Folder 1, Item 40)
  - Lettera di Gaetano Melchiorri a Giovanni Veratti, s.l., s.d.; 1.0 leaf/leaves (c. 1) (Box 8, Folder 1, Item 41)
  - Dichiarazione di Paolo Veratti di aver ricevuto da Filippo Giusti e Vincenzo Borgognoni, esecutori testamentari di Giuseppe Veratti, i libri a lui lasciati secondo le disposizione testamentarie, con relativo elenco, 1800 mar. 17; 1.0 leaf/leaves (c. 1) (Box 8, Folder 1, Item 42)
  - Nota sui lasciti testamentari di Giovanni Veratti, sec. XIX/inizi; 1.0 leaf/leaves (c. 1) (Box 8, Folder 1, Item 43)
- 8. Documenti relativi a Giacomo di Giuseppe Veratti, 1772-1818
  Giacomo Veratti (1749-1818 mag. 1), uno dei quattro figli maschi sopravvissuti di Giuseppe e Laura Bassi, prese l'abito dei padri dell'Oratorio di San Filippo Neri e fu canonico nella basilica di San Petronio. Fu molto vicino al fratello Paolo seguendolo nelle sue traversie famigliari.
  Giacomo Veratti, (1749-May 1, 1818), one of the four surviving sons of Giuseppe and Laura Bassi, entered orders at the Oratorio di San Filippo Neri and became a canon of San Petronio Basilica. He was very close to his brother Paolo and supported him in his family's adversities.
  - Sonetto dedicato a Ferdinando Veratti in occasione della celebrazione della prima messa del nipote Giacomo Veratti, autore Jacopo Alessandro Calvi, 1772 [ago. 15]; 1.0 Item(s) (pezzo 1) (Box 8, Folder 2, Item 1)
  - Sonetto dedicato da Giuseppe Maria Bavoli a Laura Bassi e Giuseppe Veratti in occasione della celebrazione della prima messa del figlio Giacomo Filippo Ignazio Veratti, 1772; 1.0 Item(s) (pezzo 1) (Box 8, Folder 2, Item 2)
  - "Libretto delle ricevute del signor canonico Giacomo Verati delli frutti del censo di lire 1.500", 1794-1802; 3.0 leaf/leaves (vol. 1 mutilo di cc.3) (Box 8, Folder 2, Item 3)
  - Supplica del canonico Giacomo Veratti a Benedetto Conventi, vicario generale dell'Arcivescovo di Bologna, per ottenere la grazia della indulgenza plenaria per chiunque preghi nel suo oratorio privato, con rescritto, 1810 [dic.]; 2.0 leaf/leaves (cc. 2) (Box 8, Folder 2, Item 4)
  - Lettera di Francesco Saverio Castiglioni, cardinale e vescovo di Cesena, a Giacomo Veratti, Cesena, 1816 ago. 1; 2.0 leaf/leaves (cc. 2) (Box 8, Folder 2, Item 5)
  - Sonetto dedicato da Giuseppe Lolli a Giacomo Veratti in occasione del funerale, autore Olimene Anfrisio, pastore emonio, 1818 giu. [14]; 1.0 Item(s) (pezzo 1) (Box 8, Folder 2, Item 6)
  - Inventario dei mobili e capitali del signor canonico Giacomo Veratti fatto d'ordine del dottor Paolo Veratti, [1818]; 16.0 leaf/leaves (vol. 1 mutilo di cc. 16) (Box 8, Folder 2, Item 7)
- 9. Documenti relativi a Paolo Veratti, 1765-1832
  Per quanto riguarda Paolo (1753 gen. 25 - 1831 dic. 21), figlio di Giuseppe e Laura Bassi, appare subito evidente dalle carte, come questo figlio, che intraprese la carriera universitaria come la madre, sia vissuto nel riflesso della figura materna, sempre citata nei momenti più significativi della sua vita e della sua professione. Dopo aver fino da tenera età prestato i suoi servizi nel Gabinetto Fisico dell'Istituto delle Scienze sotto la direzione della madre e del padre, con i quali studiò filosofia e medicina, frequentò a lungo la scuola del dottor Gaetano Uttini, sostenendo presso la casa di questo una disputa semipubblica. Nel 1773 entrò all'Accademia dell'Istituto delle Scienze come alunno e il 20 giugno 1780 prese la laurea in filosofia e medicina. Ebbe incarichi all'Assunteria di Sanità, per il controllo del male bovino, che allora imperversava nelle campagne, e per visite alle spezierie, quale protomedico del Collegio di medicina. Nel 1785 sostenne le sue conclusioni nell’Università di Bologna con il titolo Quibusdam aeris conditionibus sanitatem respicientibus al fine di conseguire una lettura e nel 1786 fu nominato, come risulta da diverse memorie scritte da Veratti stesso [cfr. cartone 10, fascc. 2, 4; cartone 11, fascc. 3, 4.], professore sostituto di fisica sperimentale nel corso del professor Sebastiano Canterani, ma non conseguì mai la cattedra. Già allora le sue condizioni economiche non erano floride: nel 1785 inoltrava una supplica per sé e la propria famiglia all'Opera Pia dei Poveri Vergognosi per ottenere un contributo [cfr. cartone 9, fasc. 7, doc. 8. Tale contributo fu poi ottenuto, come risulta da una minuta di lettera scritta da Paolo Veratti, cfr. cartone 11, fasc. 4.]. Citando dalla supplica: "[dopo la morte della madre] venuti a mancare alla famiglia gli annui proventi che lei godeva, il di lei marito Giuseppe e i tre figli maggiori, dei quali due sono preti uno è ammogliato e ha famiglia, cominciarono ad avere appena onde mantenersi coi posti loro propri, essendo l'asse comune paterno e materno cosa tenuissima e insufficiente diviso in cinque parti a mantenere decentemente non che una famiglia, ma ne pure una sola persona. Il quarto figlio Paolo più giovane di tutti e ammogliato anch'esso e con famiglia propria trovandosi sprovveduto, … implora supplicando la Santità Vostra a destinargli dall'Opera dei Poveri Vergognosi un assegno che, unito alla tenue tangente dell'asse materno, che gli è comune col padre e coi fratelli, sia sufficiente a mantenere decentemente la di lui famiglia e dargli comodo di proseguire la sua carriera". Nel 1793 gli fu accordata una lettura di medicina nell'Università bolognese e fece la sua prima lezione nel Teatro Anatomico, divenne Accademico Benedettino e, nel 1796, fu aggregato al Collegio di medicina e nel 1799 al Collegio di filosofia. Era iscritto al ruolo dei medici dei monasteri di San Giovanni Battista, di San Lorenzo, di Santa Maria Maddalena, delle monache dei Servi, e dei padri della Santissima Annunziata. Giunto appena al più alto grado della sua carriera e al relativo riconoscimento, anche economico, l'arrivo dei francesi sovvertì lo stato delle cose. Furono soppressi il Collegio medico, il Collegio Pontificio di Montalto, nel quale era maestro di fisica, e diversi monasteri presso i quali esercitava la professione di medico. Nel 1803 con l’impianto della nuova Università non venne tenuto in considerazione per l’assegnazione di una cattedra, pur svolgendo spesso le funzioni di sostituto, ottenendo solo il posto di custode del Gabinetto di fisica sperimentale. Negli anni 1804-1807 diede pubbliche lezioni di fisica sperimentale all’Università per assenza o impedimento del professore ordinario. Nel 1808 diede il corso completo delle lezioni in quanto si era resa vacante la cattedra. Creato a Bologna il liceo di S. Lucia, nel 1812 vi fu destinato quale professore di fisica riunita alla chimica e alla storia naturale e mantenne la cattedra fino alla soppressione. Mise a disposizione dei suoi alunni un gabinetto fisico proprio, ereditato dai genitori e da lui aumentato costantemente. Sotto il governo francese egli traeva quindi i mezzi di sostentamento solo dalla cattedra di liceo. Con il ritorno del Governo Pontificio gli venne assegnato il posto di custode di tre gabinetti scientifici presso l'Università, contro le sue aspettative di riconoscimento e di nomina quale professore universitario. Tutto questo lo portò sempre più verso una situazione di indigenza, contando la sua famiglia ben nove componenti, tanto da inoltrare ulteriori suppliche al Pontefice e all'Opera Pia dei Poveri Vergognosi. È solo con il 1828 che ottiene da parte del cardinale Oppizzoni l'ammissione a ruolo di professore emerito dell’Università. Paolo era sposato con Maria Teresa Serafina Marchesini ed ebbe per certo quattro figli: Giuseppe (1783 -1816) medico, morto in età giovanile; Francesco (1788 -1831) medico anch'esso; Gaetano (17861828) avvocato e Laura Maria Caterina (n.1793). La documentazione relativa a Paolo Veratti è la più cospicua del fondo. Soggetta in gran parte ad intervento di restauro nel 2000, non presentando un ordine originale anche per i numerosi rimaneggiamenti subiti in passato, è stata ordinata evidenziando alcuni argomenti di massima e collocando i fascicoli creati secondo un ordine logico (sono stati anteposti ad esempio le fedi di battesimo e matrimonio) e cronologico. È stato attribuito a Paolo Veratti anche il materiale relativo alla verifica del suo stato patrimoniale, successiva alla sua morte, in quanto a lui direttamente collegato e non riferibile in particolare ad uno dei suoi figli.